【裁判字號】    97,易,646
【裁判日期】    971128
【裁判案由】    重利
【裁判全文】
臺灣桃園地方法院刑事判決               97年度易字第646號
公  訴  人  臺灣桃園地方法院檢察署檢察官
被      告  乙○○
上列被告因重利案件，經檢察官提起公訴（96年度偵字第10913
號），被告於準備程序中就被訴事實為有罪之陳述，經本院告知
簡式審判程序意旨，並聽取公訴人及被告之意見後，本院合議庭
裁定由受命法官獨任依簡式審判程序審理，並判決如下：
    主  文
乙○○共同連續乘他人急迫，貸以金錢，而取得與原本顯不相當
之重利，處有期徒刑陸月，減為有期徒刑月，如易科罰金，以
銀元佰元即新臺幣玖佰元折算壹日。
    事  實
一、乙○○與楊志昌（另行通緝中）共同基於取得與原本顯不相
    當重利之概括犯意聯絡，推由楊志昌出面，乘甲○○因買賣
    股票急需資金周轉之際，於附表一所示之時間，先後連續以
    匯款至甲○○在華南商業銀行石牌分行（以下簡稱華南銀行
    ）帳戶之方式，貸予甲○○如附表一所示之金額，雙方約定
    以1 月為1 期，每期利息10分，首期利息於放款時預先扣除
    ，甲○○則簽發其本人在復華銀行士林分行（以下簡稱復華
    銀行）支票存款帳戶支票或交付友人黃興亞所簽發之臺北國
    際商業銀行天母分行（以下簡稱臺北銀行，嗣改名為永豐商
    業銀行蘭雅分行）支票存款帳戶支票以為清償之擔保，而收
    取與原本顯不相當之重利。嗣後於民國95年5 月間，楊志昌
    無故失去聯絡後，乙○○即承前收取重利之概括犯意，自行
    以如附表二所示方式，於附表二所示之時間，依前述條件，
    再貸予甲○○如附表二所示之金額，以此方式取得與原本顯
    不相當之利息。嗣因甲○○無力再清償，始報警處理而循線
    查獲乙○○。
二、案經桃園縣政府警察局桃園分局報告臺灣桃園地方法院檢察
    署檢察官偵查起訴。
    理  由
壹、程序方面：
    查本件被告所犯之罪，其法定刑為「一年以下有期徒刑、拘
    役或科或併科一千元以下罰金」，並非高等法院管轄第一審
    之案件，經本院合議庭裁定由受命法官行準備程式時，被告
    就被訴事實為有罪之陳述後，經告知被告簡式審判程式之旨
    ，並聽取被告、檢察官之意見後，裁定進行簡式審判程式，
    依刑事訴訟法第273 條之2 之規定，簡式審判程式之證據調
    查，不受刑事訴訟法第159 條第1 項、第161 條之2 、第16
    1 條之3 、第163 條之1 及第164 條至第170 條規定之限制
    ，合先敘明。
貳、實體方面：
一、訊據被告乙○○對上揭犯行坦承不諱，核與證人即被害人甲
    ○○指訴情節相符，復有華南銀行存摺影本1 份、匯款單影
    本7 張、復華銀行客戶往來交易明細影本1 份、永豐商業銀
    行蘭雅分行97年4 月10日永豐銀蘭雅分行（097） 字第0000
    8 號函文所附之已兌現支票影本1 份、本院95年度促字第42
    928 號支付命令影本1 份等在卷可稽，足徵被告任意性之自
    白，核與事實相符，應屬可信。是本件事證明確，被告犯行
    堪以認定。
二、新舊法比較：
    查被告行為後，刑法於94年1 月7 日修正通過，於94年2 月
    2 日公布，於95年7 月1 日施行。按行為後法律有變更者，
    適用行為時之法律，但行為後之法律有利於行為人者，適用
    最有利於行為人之法律，現行刑法第2 條第1 項訂有明文。
    此條規定乃與刑法第1 條罪刑法定主義契合，而貫徹法律禁
    止溯及既往原則，係規範行為後法律變更所生新、舊法律比
    較適用之準據法，是刑法第2 條本身雖經修正，但刑法第2
    條既屬適用法律之準據法，本身尚無比較新、舊法之問題，
    應一律適用裁判時之現行刑法第2 條規定以決定適用之刑罰
    法律，先予辨明。又以本次刑法修正之比較新、舊法，應就
    罪刑有關之共犯、未遂犯、想像競合犯、牽連犯、連續犯、
    結合犯，以及累犯加重、自首減輕暨其他法定加減原因（如
    身分加減）與加減例等一切情形，綜其全部罪刑之結果而為
    比較，最高法院95年5 月23日著有95年度第8 次刑事庭會議
    決議可資參照。嗣最高法院於95年11月7 日95年度第21次刑
    事庭會議再著有決議認為，前揭決議係就「刑法94年修正施
    行後之法律比較適用決議」，而刑法第2 條係規範行為後「
    法律變更」所生新、舊法比較適用之準據法，故如新、舊法
    處罰之輕重相同，即無比較適用之問題，非此條所指之法律
    有變更，應依一般法律適用原則，適用裁判時法，其餘為純
    文字修正者，更應同此。茲比較如下：（一）被告行為後，
    刑法第33條第5 款業修正公布，修正後規定「罰金：新臺幣
    一千元以上，以百元計算之。」，與修正前刑法第33條第5
    款規定「罰金：一元以上。」不同。比較新舊法結果，以舊
    法較有利於行為人，新法並無對被告較為有利之情形，本案
    關於此部分法定刑罰金部分，自應適用行為時之法律即修正
    前刑法第33條第5 款規定，決定其罰金部分之法定刑。（二
    ）被告行為後，刑法第56條之規定，業已刪除連續犯之規定
    ，此雖非犯罪構成要件之變更，但顯已影響行為人刑罰之法
    律效果，自屬法律有變更，依修正後刑法第2 條第1 項規定
    ，綜合比較新、舊法結果，仍應適用較有利於被告之行為時
    法律即修正前刑法論以連續犯。（三）修正前刑法第28條規
    定：「二人以上共同『實施』犯罪之行為者，皆為正犯。」
    與修正後同條：「二人以上共同『實行』犯罪之行為者，皆
    為正犯。」之規定，二者在用語上固有不同，惟其修法理由
    乃在原「實施」一詞之範圍，在解釋上是否包括「陰謀共同
    正犯」及「預備共同正犯」存有爭議，為杜爭議，明白宣示
    本條不包括「陰謀共同正犯」及「預備共同正犯」，但仍包
    括共謀共同正犯，乃將「實施」修正為「實行」，此觀諸立
    法理由說明即明，應以修正後之規定較有利於被告，應適用
    修正後之刑法第28條之規定。（四）綜合上述修正前後刑法
    第33條第5 款、第56條、第28條適用情形比較結果，修正後
    刑法及刑法施行法之規定並非較有利於被告，參酌修正後刑
    法第2 條第1 項前段、但書規定之「從舊從輕」原則，本案
    應適用修正前前揭規定為法條適用之依據。（五）又所謂不
    能割裂適用，係指與罪刑有關之本刑而言，不包括易刑處分
    ，是關刑罰執行之易刑處分仍應分別適用最有利於行為人之
    法律。易言之，倘所處之主刑同時有徒刑、拘役易科罰金、
    罰金易服勞役之情形時，關於易科罰金、易服勞役部分應分
    別為新舊法有利不利之比較（最高法院96年度台非字第58號
    判決意旨參照）。本件關於有期徒刑易科罰金部分，修正前
    刑法第41條第1 項前段規定：「犯最重本刑為五年以下有期
    徒刑以下之刑之罪，而受六個月以下有期徒刑或拘役之宣告
    ，因身體、教育、職業、家庭之關係或其他正當事由，執行
    顯有困難者，得以一元以上三元以下折算一日，易科罰金」
    ；而被告行為時之易科罰金折算標準，修正前罰金罰鍰提高
    標準條例第二條前段（現已刪除）規定，就其原定數額提高
    為一百倍折算一日，則依被告行為時之易科罰金折算標準，
    應以銀元三百元即新臺幣（下同）九百元折算一日。惟修正
    後刑法第41條第1 項前段則規定：「犯最重本刑為五年以下
    有期徒刑以下之刑之罪，而受六個月以下有期徒刑或拘役之
    宣告者，得以一千元、二千元或三千元折算一日，易科罰金
    。」比較修正前後之易科罰金折算標準，修正後之規定，並
    未較有利於被告。故依修正後刑法第2 條第1 項前段之規定
    ，應適用修正前刑法第41條第1 項前段及修正前罰金罰鍰提
    高標準條例第2 條之規定，諭知易科罰金之折算標準。（六
    ）另法定刑為罰金之提高標準之新舊法適用：按現行刑法第
    2 條第1 項明文規定：「行為後法律有變更者，適用行為時
    之法律。但行為後之法律有利於行為人者，適用最有利於行
    為人之法律。」惟此「法律變更」與法律修正之概念有別；
    所謂法律變更應係指因法律修正而「刑罰」有實質之更異而
    言（如修正後新舊法法定本刑輕重變更），始有依上開規定
    為準據法而比較適用新法或舊法之問題。如新舊法處之輕重
    仍然相同，並無有利或不利之情形，即無適用上開規定為比
    較之餘地，自應依一般法律適用之原則，適用現行、有效之
    裁判時法論處…況依刑法施行法第1 條之1 之立法說明，謂
    該條文第二項係「考量新修正之刑法施行後，不再適用『現
    行法規所定貨幣單位折算新臺幣條例』，為使罰金數額趨於
    一致，避免衍生新舊法比較適用問題，以緩和實務適用法律
    之衝擊之前提下，規定第二項如上」等詞，顯見刑法施行法
    第1 條之1 第2 項增訂後，自無再就「現行法規所定貨幣單
    位折算新臺幣條例」、「罰金罰鍰提高標準條例」比較新舊
    法適用之問題（最高法院96年度臺上字第4185號判決意旨參
    照）。故本件被告所涉犯之刑法第344 條，揆諸上揭判決意
    旨，關於罰金刑提高標準部分，自應逕行適用刑法施行法第
    1 條之1 第1 項、第2 項前段。
三、按刑法第344 條重利罪成立之要件為（一）乘人急迫、輕率
    或無經驗，貸以金錢或其他物品、（二）取得與原本顯不相
    當之重利；在第一條件，係指明知他人出於急迫、輕率或無
    經驗，而利用機會故為貸與，在第二條件，係指就原本利率
    、時期核算及參酌當地之經濟狀況，較之一般債務之利息，
    顯有特殊之超額者而言，最高法院27年上字第520 號著有判
    例可資參照。查被告明知被害人甲○○處於需錢孔急之急迫
    情形，竟利用此一機會貸以金錢，而取得與原本顯不相當重
    利，故核被告所為，係犯刑法第344 條之重利罪。又按行為
    人以合同之意思而參加犯罪，亦即以共同實施犯罪之意思，
    參與犯罪者，即屬於共同正犯。所謂共同實施，並不以參與
    全部犯罪行為為限，祇須具有犯意之聯絡，行為之分擔，既
    不問犯罪動機起於何人，亦不必每一階段犯行均經參與為必
    要（最高法院34年上字第862 號、46年臺上字第1304號判例
    參照），又重利犯行之貸放及取利二部分之行為，均屬於重
    利罪之構成要件行為，故共同正犯縱使未參與貸放本金之行
    為，惟於他人貸放之後，始參與取利行為者，就該重利犯行
    仍屬於共同正犯。查被告於附表一所示之時間從事重利行為
    ，固係由楊志昌出面貸放金錢，由被告提供資金並收取利息
    等，業據被告供明在卷，則就重利行為，被告與楊志昌間即
    有犯意之聯絡與行為之分擔，自應負共同正犯之責任。被告
    就如附表一、二所示多次重利犯行，時間緊接，觸犯構成要
    件相同之罪名，顯係基於概括之犯意為之，為連續犯，爰依
    修正前刑法第56條之規定以一罪論，並依法加重其刑。爰審
    酌被告乘人需款急迫，迭次貸與金錢而牟取高利，對社會善
    良風俗、經濟及金融秩序之危害甚鉅，然借款與否係出於被
    害人之自願，被告所用之手段尚稱平和，並兼衡被告犯後坦
    承犯行而有悔意，取得重利之數額，及其犯罪之動機、目的
    、智識程度等一切情狀，再參酌刑法第344 條之最重法定本
    刑為有期徒刑1 年，認公訴人具體求刑有期徒刑7 月以上，
    應屬過重，量處如主文所示之刑。再中華民國九十六年罪犯
    減刑條例業於96年7 月4 日公布，並於同年月16日施行，查
    本件被告犯罪時間均在96年4 月24日以前，且無該條例所規
    定不得減刑之情形，爰依該條例第2 條第1 項第3 款規定減
    其宣告刑二分之一，併諭知易科罰金之折算標準。
據上論斷，依刑事訴訟法第299 條第1 項前段、第273 條之1 ，
修正後刑法第2 條第1 項前段，修正前刑法第56條、第28條、第
344 條、第41條第1 項前段，刑法施行法第1 條之1 ，修正前罰
金罰鍰提高標準條例第2 條，中華民國九十六年罪犯減刑條例第
2 條第1 項第3 款，判決如主文。
本案經檢察官柯博齡到庭執行職務。
中    華    民    國    97    年    11    月    28    日
                  刑事第五庭  法  官  張  詠  晶
以上正本證明與原本無異。
如不服本判決應於收受本判決後10日內向本院提出上訴書狀，並
應敘述具體理由，如未敘述上訴理由者，應於上訴期間屆滿後20
日內補提理由書狀於本院（均須按他造當事人之人數附繕本）「
切勿逕送上級法院」。
                              書記官  王  峻  宏
中    華    民    國    97    年    11    月    28    日
附錄本案論罪科刑依據之法條：
中華民國刑法第344條（重利罪）
乘他人急迫、輕率或無經驗貸以金錢或其他物品，而取得與原本
顯不相當之重利者，處1 年以下有期徒刑、拘役或科或併科1 千
元以下罰金。
附表一
┌───┬────┬───┬────┬──────┐
│ 編號 │犯罪時間│被害人│匯款金額│約定利息    │
│      │        │      │（預扣第│            │
│      │        │      │一期利息│            │
│      │        │      │後）    │            │
├───┼────┼───┼────┼──────┤
│  1   │95年1 月│甲○○│新臺幣（│每月為一期，│
│      │24日    │      │下同）18│每期利息十分│
│      │        │      │萬元    │，第一期利息│
│      │        │      │        │採預扣制。  │
├───┼────┼───┼────┼──────┤
│  2   │95年2 月│甲○○│21萬9084│每月為一期，│
│      │6 日    │      │元      │每期利息十分│
│      │        │      │        │，第一期利息│
│      │        │      │        │採預扣制。  │
├───┼────┼───┼────┼──────┤
│  3   │95年3 月│甲○○│12萬元  │每月為一期，│
│      │30日    │      │        │每期利息十分│
│      │        │      │        │，第一期利息│
│      │        │      │        │採預扣制。  │
├───┼────┼───┼────┼──────┤
│  4   │95年4 月│甲○○│28萬7800│每月為一期，│
│      │17日    │      │元      │每期利息十分│
│      │        │      │        │，第一期利息│
│      │        │      │        │採預扣制。  │
├───┼────┼───┼────┼──────┤
│  5   │95年4 月│甲○○│11萬3300│每月為一期，│
│      │25日    │      │元      │每期利息十分│
│      │        │      │        │，第一期利息│
│      │        │      │        │採預扣制 。 │
│      │        │      │        │            │
├───┼────┼───┼────┼──────┤
│  6   │95年4 月│甲○○│15萬元  │每月為一期，│
│      │28日    │      │        │每期利息十分│
│      │        │      │        │，第一期利息│
│      │        │      │        │採預扣制 。 │
├───┼────┼───┼────┼──────┤
│  7   │95年5 月│甲○○│22萬元  │每月為一期，│
│      │2 日    │      │        │每期利息十分│
│      │        │      │        │，第一期利息│
│      │        │      │        │採預扣制 。 │
└───┴────┴───┴────┴──────┘
附表二
┌───┬────┬───┬────┬──────┐
│ 編號 │犯罪時間│被害人│借貸金額│約定利息    │
├───┼────┼───┼────┼──────┤
│  1   │95年5 月│甲○○│新臺幣（│每月為一期，│
│      │8 日    │      │下同）33│每期利息十分│
│      │        │      │萬元    │，第一期利息│
│      │        │      │        │預扣3 萬元。│
│      │        │      │        │            │
├───┼────┼───┼────┼──────┤
│  2   │95年5 月│甲○○│22萬元  │每月為一期，│
│      │16日    │      │        │每期利息十分│
│      │        │      │        │，第一期利息│
│      │        │      │        │預扣2萬元。 │
├───┼────┼───┼────┼──────┤
│  3   │95年5 月│甲○○│33萬元  │每月為一期，│
│      │19 日   │      │        │每期利息十分│
│      │        │      │        │，第一期利息│
│      │        │      │        │預扣3 萬元。│
├───┼────┼───┼────┼──────┤
│  4   │95年5 月│甲○○│33萬元  │每月為一期，│
│      │25 日   │      │        │每期利息十分│
│      │        │      │        │，第一期利息│
│      │        │      │        │預扣3萬元。 │
├───┼────┼───┼────┼──────┤
│  5   │95年5 月│甲○○│33萬元  │每月為一期，│
│      │29 日   │      │        │每期利息十分│
│      │        │      │        │，第一期利息│
│      │        │      │        │預扣3萬元 。│
│      │        │      │        │            │
├───┼────┼───┼────┼──────┤
│  6   │95年6 月│甲○○│18萬元  │每月為一期，│
│      │5 日    │      │        │每期利息十分│
│      │        │      │        │，第一期利息│
│      │        │      │        │預扣1 萬8 千│
│      │        │      │        │元。        │
├───┼────┼───┼────┼──────┤
│  7   │95年6月 │甲○○│33萬元  │每月為一期，│
│      │19日    │      │        │每期利息十分│
│      │        │      │        │，第一期利息│
│      │        │      │        │先預扣2 萬1 │
│      │        │      │        │千元。      │
└───┴────┴───┴────┴──────┘


司法院資訊處製作；財團法人民間司法改革基金會備份。
